臺灣高等法院臺南分院刑事判決　　　　　九十一年度上訴字第六三三號　Ａ
　　　上　訴　人
　　　即　被　告　甲　○　○
　　　右三人共同
　　　選任辯護人　查　名　邦　律師
右上訴人即被告等因重利案件，不服臺灣臺南地方法院九十年度訴字第九九號中華
民國九十一年四月四日第一審判決（起訴案號：臺灣臺南地方法院檢察署九十年度偵
字第三四三號、九十年度偵字第三二九五號），提起上訴，本院判決如左：
      主      文
原判決撤銷。
甲○○共同以犯重利罪為常業，處有期徒刑陸月，如易科罰金，以參佰元折算壹日。
丙○○共同以犯重利罪為常業，處有期徒刑伍月，如易科罰金，以參佰元折算壹日。
己○○共同以犯重利罪為常業，累犯，處有期徒刑陸月，如易科罰金，以參佰元折算
壹日。
扣案如附表二編號一、二所示之物均沒收。
      事      實
一、丙○○曾於民國（下同）八十五年間，因犯殺人未遂罪，經原審判處有期徒刑五
    年五月確定，自八十六年五月三十日刑期起算後，於八十八年十月二十五日假釋
    出獄，現仍於假釋期間；己○○曾於八十六年間，因犯竊佔、妨害自由、傷害等
    罪，經原審判處有期徒刑一年六月確定，於八十八年十月十九日執行完畢，二人
    竟均不知悔改，另與甲○○、姓名年籍均不詳之「陳姓」成年男子共同基於貸款
    以收取重利為常業之犯意聯絡，自八十九年十月間起，在中華日報刊登借款廣告
    ，招徠亟需用錢之人，依廣告所刊登之0000000000號電話聯繫後，以
    借新臺幣（下同）二萬元十日利息四千元（先預扣利息四千元，本金僅餘一萬六
    千元，則利息相當於月息百分之七五，或年息百分之九百），或借三萬元十日利
    息五千元（先預扣利息五千元，本金僅餘二萬五千元，則利息相當於月息百分之
    六十，或年息百分之七百二十）之利率，且於借款時預扣第一期利息之方式，乘
    欲貸款者急迫之際貸與金錢，而收取與原本顯不相當之重利，並均以之為常業。
    其間，有附表一所示之戊○○、乙○○等人，於附表一所示時間、地點，分別向
    己○○、「陳姓」男子借款，並提供附表一所示證件等作為擔保，事後則由甲○○、丙○○、己○○等，數度前往收取利息。嗣於八十九年十二月十九日晚間七
    時二十分許，甲○○駕車搭載丙○○前往臺南縣永康市○○路一五八巷二六號乙○○住處收取利息時，經臺南縣警察局永康分局員警當場查獲，並扣得附表二編
    號一至三所示之物；甲○○、丙○○二人經檢察官偵訊後分別交保後，竟又於九
    十年三月十日晚間十時十五分許，由己○○駕車搭載，共同前往臺南市○○路○
    段二八二號前欲向戊○○收取利息時，為臺南市警察局第四分局員警當場查獲，
    並扣得附表二編號四至九所示之物。
二、案經臺南縣警察局永康分局、臺南市警察局第四分局分別報告臺灣臺南地方法院
    檢察署檢察官偵查起訴。
      理      由
一、訊據被告甲○○於原審及本院審理時，固坦承借款予戊○○、乙○○並收取利息
    ，惟矢口否認有何常業重利犯行，辯稱：「伊有貸予金錢，因伊平常確實有小額
    貸放親朋好友，賺取蠅頭小利，伊所貸放款項之戊○○、乙○○均為相識，因遇
    目前景氣不佳，倒風甚多，伊原本無意貸放，致故意提高要求戊○○簽發四萬元
    （實際借款二萬）、乙○○簽發四萬元（實際借款三萬）之本票，未料二人均一
    口答應並簽發本票交付收執。惟伊並未趁火打劫，均以實際貸款金額催討，雙方
    並約定以月息二分四支付利息。孰料戊○○、乙○○事後無法還款時，妄加指控
    伊以六十分高利盤剝，並以戊○○之胞姊作證，同時謊稱於八十九年十月間在中
    華日報刊登廣告所刊0000000000號聯絡電話與伊取得聯繫，事實上伊
    從未刊登廣告招攬客源及借款予不特定之人並收取重利。且臺南市立圖書館及中
    華日報社均無上述刊登之資料，何況伊所收取之利息不過較銀行業較高，根本不
    能謂為重利罪。」云云。被告己○○、丙○○二人則於原審及本院均否認有何貸
    款收取重利之行為，被告丙○○經傳喚未經到庭，其於原審及本院調查時辯稱：
    其並未參與地下錢莊之經營，且未曾向戊○○、乙○○收取利息，八十九年十二
    月十九日其係預備與被告甲○○共同前往撞球，九十年三月十日則係與被告甲○○預備去喝酒，其事前均不知被告甲○○要去收利息云云；被告己○○則辯稱：
    渠並未貸款予戊○○，九十年三月十日係被告甲○○邀渠去喝酒，渠開車載甲○○之途中，被告甲○○稱朋友欠他錢，要先收錢才能喝酒，故載甲○○前往臺南
    市○○路○段二八二號郵局前向戊○○收利息云云。
二、惟查：
（一）被告己○○、姓名年籍均不詳之「陳姓男子」分別於八十九年十月十日、同月
      十九日，借款予急須用錢之證人戊○○、及見報刊登「急用可以馬上拿錢」廣
      告之乙○○，事後則由被告己○○、甲○○、丙○○等人多次前來收取利息等
      情，業據證人戊○○、乙○○，以及擔任戊○○保證人之丁○○分別於警訊及
      原審審理時證述甚明（見警訊卷二第七頁至第十一頁、警訊卷一第十頁、原審
      卷第三七頁），經核復與被告甲○○於偵訊及原審審理時，所為曾向戊○○、
      乙○○收取金錢（利息）之自白相符，此外，被告甲○○且先後於八十九年十
      二月十九日、九十年三月十日向證人乙○○、戊○○收取利息時，當場為警查
      獲，並有附表二所示之物扣案可稽，被告甲○○確有向證人戊○○、乙○○收
      取利息之事實，已堪認定。被告丙○○雖矢口否認曾向證人戊○○、乙○○等
      收取利息，然證人戊○○、乙○○均明確證稱被告丙○○曾多次與被告己○○
      、甲○○等前來收取利息；且丙○○先後二次與被告甲○○同在收取利息之場
      合為警查獲，若謂純屬巧合，顯然不符情理；再參酌臺南縣警察局永康分局、
      臺南市警察局第四分局前揭二次查緝行動，均係於證人乙○○、戊○○與地下
      錢莊之人相約交付利息之時、地所為，更足認定被告丙○○對於各該行程之目
      的有所認識，被告丙○○所辯，應屬事後卸責之詞，委無可採。
（二）次查被告己○○嗣雖否認證人戊○○之證述，辯稱：渠並未借款予戊○○，且
      渠經營生鮮超市，月入百萬元，無須經營地下錢莊云云，被告甲○○亦嗣於偵
      訊（九十年度偵字第三二九五號即偵查卷二）及原審審理時，供稱係伊借款予
      戊○○云云。惟查，被告甲○○於八十九年十二月十九日、二十日之警、偵訊
      中，均否認經營地下錢莊，並稱係一「陳姓男子」以一千元代價，委託伊向乙○○收錢，伊並不知道所收取之款項為利息等語（八十九年十二月二十日偵訊
      筆錄），迄至被告甲○○與己○○於九十年三月十日同時為警查獲時，仍僅於
      警訊中陳稱「戊○○向『我們』借貸時，我有在場，但只記得在南市，忘記在
      何地點。」等語（見警訊卷二第四頁），至檢察官偵訊時始供稱伊為實際借款
      人云云（見偵查卷二第十七頁），又於原審審理時，則更供承戊○○、乙○○
      二人均係向伊借款云云（原審卷第十九頁、第二十頁、九十一年二月二十日訊
      問筆錄），被告甲○○之供詞，前後已有出入，且伊翻異供述之時機，更啟人
      疑竇。次查，證人戊○○於警訊及原審審理時，均明確指稱借款者係被告己○○，已如上述；而證人乙○○於八十九年十二月十九日，既係與被告甲○○、
      丙○○共同製作警訊筆錄，卻均稱向「陳先生」借款，被告甲○○、丙○○僅
      於事後收取利息等語，更可認實際借款予乙○○之人，並非被告甲○○，是甲○○所為係伊一人借款予乙○○、戊○○等之供詞，均非可採。再衡之九十年
      三月十日為警查獲之三人中，被告己○○甫於八十八年十月十九日執行前案徒
      刑完畢，若再度為法院判決重利罪，將構成累犯而加重其刑；而被告丙○○則
      因仍在假釋期間，如經認定有罪，其假釋亦將遭到撤銷，至被告甲○○雖曾於
      八十三年間犯恐嚇取財罪，經法院判處有期徒刑八月，然該徒刑宣告業經緩刑
      期滿而且未經撤銷而失其效力，是被告甲○○經由相互勾串，因而單獨坦承犯
      行，自有可能。
（三）又查被告己○○雖於偵訊中，自承經營「忠義黃昏市場」、「忠義加馬瑪生鮮
      超市」，月入約百萬，並提出名片一紙附卷（見偵查卷二第二一頁、九十年六
      月五日偵訊筆錄），適反為具有經營地下錢莊財力之人，乃可認定；復參諸被
      告甲○○原於八十九年十二月十九日、二十日，供稱僅係幫「陳姓男子」收錢
      ，嗣於九十年三月十日與被告己○○同時為警查獲後，即改稱係伊貸款予戊○○、乙○○，故實際經營地下錢莊者，應為被告己○○。被告己○○否認經營
      地下錢莊，要屬推諉卸責之詞，至被告甲○○前揭虛偽自白，則意圖勾串迴護
      ，均不足採信。又乙○○於偵查中雖亦改口供稱：伊係向一位姓戴的人借錢，
      （職業）係賣電腦的，．．還沒有拿給信他（指甲○○、丙○○）利息云云（
      見偵查卷一第二六頁背面），應屬事後迴護被告之詞，並無足採。
（四）按一般放高利貸者從事放款時，多以十日計算一次利息，並於借款時即預扣第
      一期利息，借款人且須簽發高於借款額之本票，並交付相關身分證件作為擔保
      等情，此為法院職務上已知之事項。審諸扣案之本票尚可以直接作為聲請強制
      執行之依據，乃為商場上廣為人知之常識，若非在亟需用款急迫之際，情理上
      更難期待借款者自願填載或高於實際借款額之本票作為擔保。本件被告等所貸
      放之證人戊○○、乙○○僅分別借款二萬元、三萬元，除預扣利息外，戊○○
      尚簽發四萬元之本票二紙，並已繳交利息五次（合計二萬元之利息，見警訊卷
      二第八頁、第十六頁）、乙○○於警訊時亦稱有簽發二紙合計三萬元之本票，
      並已交付六次利息（合計三萬元之利息，見警訊卷一第十一頁）足資佐證。而
      證人戊○○借款二萬元，每十日收取利息四千元，預扣利息後母金為一萬六千
      元，相當於月息百分之七五，或年息百分之九百；證人乙○○借款三萬元，每
      十日收取利息五千元，則相當於月息百分之六十，或年息百分之七百二十，均
      遠超過法定利率百分之二十，其屬顯不相當之重利，自不待言。
（五）末按刑法上所謂常業犯，指反覆以同種類行為為目的之社會活動之職業性犯罪
      而言，至於犯罪所得之多寡，是否恃此犯罪為唯一之謀生職業，則非所問，縱
      令兼有其他職業，仍無礙於該常業犯罪之成立，最高法院八十五年臺上字第五
      一○號著有判例可供參照，本件被告三人共同經營高利貸，對內除有職務分工
      或辦理借款、或收款外，並以報紙刊登廣告招徠不特定人借款，顯然已具相當
      規模，渠等均係以經營重利為常業，復堪認定。綜上所述，被告三人所辯無非
      事後畏罪卸責避就之詞，委無足採，本件事證已臻明確，被告三人之犯行均洵
      堪認定。
三、核被告三人乘他人急迫，貸以金錢，而取得與原本顯不相當之重利為常業，所為
    均係犯刑法第三百四十五條之常業重利罪。被告三人與「陳姓」成年男子間，均
    有犯意聯絡與行為分擔，皆為共同正犯。查被告己○○有如事實欄內之前科及經
    執行完畢，於五年內再犯本件有期徒刑以上之罪，為累犯，應依刑法第四十七條
    規定加重其刑。
四、原審以被告事證已臻明確，因予論罪科刑，固非無見，惟查（一）原判決未按被
    害人即借款人實際貸得之金錢計算重利之利息，而誤計貸放之借款二萬元十日利
    息四千元（相當於月息百分之六十，或年息百分之七百二十），或借三萬元十日
    利息五千元（相當於月息百分之五十，或年息百分之六百）之利率，即有未洽。
    （二）又刑法第三百四十五條已有獨立之罪名、刑度，原判決引用第三百四十四
    條，亦有未合。被告等於本院否認犯罪，指摘原判決不當，雖不足採，惟原判決
    既有可議，自應由本院將原判決撤銷改判。爰併審酌被告犯罪之動機（乘欲貸款
    者急迫之際貸與款項，並收取重利藉以謀生）與手段，因此侵害借款人之財產權
    ，且渠等從事之地下金融行為，亦紊亂國家對於銀行業之合法管制，惟犯罪所得
    不多；以及被告三人犯後均否認有何重利犯行，被告甲○○且圖免己○○之刑責
    而飾詞擔負罪刑等一切情狀，分別量處如主文所示之刑，並各諭知易科罰金之折
    算標準，以資懲儆。扣案如附表二編號一、二所示之物，均為被告所有供犯罪所
    用之物，應依刑法第三十八條第一項第二款規定宣告沒收。至附表二編號三至九
    所示之物，或為借款人用以擔保之證件，或為借款人所書具、簽發之文件、本票
    ，均非屬被告所有，自不得併與沒收，附此敘明。又行為後，法律有變更者，適
    用裁判時之法律，刑法第二條第一項前段定有明文。查刑法第四十一條原規定：
    「犯最重本刑為三年以下有期徒刑以下之刑之罪，而受六月以下有期徒刑或拘役
    之宣告，因身體、教育、職業或家庭之關係，執行顯有困難者，得以一元以上三
    元以下折算一日，易科罰金。」業於民國九十年一月四日修正，同年月十日經總
    統公布，同條第一項規定：「犯最重本刑為五年以下有期徒刑以下之刑之罪，而
    受六月以下有期徒刑或拘役之宣告，因身體、教育、職業、或家庭之關係或其他
    正當事由，執行顯有困難者，得以一元以上三元以下折算一日，易科罰金。但確
    因不執行所宣告之刑，難收矯正之效，或難以維持法秩序者，不在此限。」兩相
    比較，則新法四十一條與修正前同法第四十一條之規定比較，以修正後之現行新
    法即裁判時之法較有利於行為人，自應依刑法第二條第一項前段規定，適用裁判
    時之法律規定，合併說明。
五、被告丙○○經合法傳喚無正當理由不到庭，不待其陳述逕行判決。
據上論斷，應依刑事訴訟法第三百六十九條第一項前段、第三百七十一條、第三百六
十四條、第二百九十九條第一項前段，刑法第二條第一項前段、第二十八條、第三百
四十五條、第四十七條、第四十一條第一項前段、第三十八條第一項第二款，罰金罰
鍰提高標準條例第一條前段、第二條，判決如主文。
本案經檢察官曾銘芳到庭執行職務。
中    華    民    國      九十一      年      十      月        十六    日
                                  臺灣高等法院臺南分院刑事第三庭
                                      審判長法官  黃    崑    宗
                                            法官  葉    居    正
                                            法官  莊    俊    華
右正本證明與原本無異。
如不服本判決，應於判決送達後十日內向本院提出上訴狀，其未敘述理由者並應於提
出上訴狀後十日內向本院補提理由書（應附繕本)。
                                      法院書記官  廖    明    娟
中    華    民    國      九十一      年      十      月      二十一    日
附錄本案論罪科刑法條全文：
刑法第三百四十五條
以犯前條之罪為常業者，處五年以下有期徒刑，得併科三千元以下罰金。
附表一（以下金額均以新臺幣為單位）：
┌───┬────┬──────────────┬────┬──────┐
│借款人│借款時間│借款地點                    │借款金額│擔保物      │
├───┼────┼──────────────┼────┼──────┤
│戊○○│89.10.10│臺南市○○路○段中華電信股份│二萬元  │借據        │
│      │        │有限公司營業處己○○所駕自小│        │切結書      │
│      │        │客車內                      │        │戊○○所簽發│
│      │        │                            │        │面額四萬元本│
│      │        │                            │        │票          │
│      │        │                            │        │丁○○所簽發│
│      │        │                            │        │面額四萬元本│
│      │        │                            │        │票          │
││        │                            │        │丁○○身分證│
│      │        │                            │        │影本        │
│      │        │                            │        │丁○○人身保│
│      │        │                            │        │險業務員登錄│
│      │        │                            │        │證          │
└───┴────┴──────────────┴────┴──────┘
┌───┬────┬──────────────┬────┬──────┐
│乙○○│89.10.19│臺南縣永康市○○村○○路一五│三萬元  │面額一萬元、│
│      │        │八巷二六號                  │        │二萬元本票各│
│      │        │                            │        │一紙        │
│      │        │                            │        │身分證影本  │
└───┴────┴──────────────┴────┴──────┘
附表二：
┌──┬────────────────────┬──┐
│編號│物品名稱                                │數量│
├──┼────────────────────┼──┤
│一  │行動電話（門號：0000000000號）│一支│
├──┼────────────────────┼──┤
│二  │空白商業本票                            │一本│
│    │                                        │    │
├──┼────────────────────┼──┤
│三  │葉永全身分證                            │一枚│
│    │                                        │    │
└──┴────────────────────┴──┘
┌──┬────────────────────┬──┐
│四  │戊○○切結書                            │一份│
│    │                                        │    │
├──┼────────────────────┼──┤
│五  │戊○○借據                              │一紙│
│    │                                        │    │
├──┼────────────────────┼──┤
│六  │戊○○八十九年十月十日所簽發面額四萬元本│一紙│
│    │票                                      │    │
├──┼────────────────────┼──┤
│七  │戊○○八十九年十一月四日所簽發面額四萬元│一紙│
│    │本票                                    │    │
├──┼────────────────────┼──┤
│八  │丁○○身分證影本                        │一枚│
├──┼────────────────────┼──┤
│九  │丁○○人身保險業務員登錄證              │一枚│
└──┴────────────────────┴──┘
